ACORDAO-COMPLETO-2346550

ACÓRDÃO 10417/2019 ATA 34/2019 - PRIMEIRA CÂMARA

VISTOS, relatados e discutidos estes autos de pedido de reexame interposto por Vandete Monteiro dos Santos, ex-servidora do Núcleo Estadual do Ministério da Saúde/AL, contra o Acórdão 6526/2013-TCU-Primeira Câmara,
ACORDAM os Ministros do Tribunal de Contas da União, reunidos em sessão da Primeira Câmara, diante das razões expostas pelo relator, em:
9.1. conhecer do pedido de reexame para, no mérito, negar-lhe provimento;
9.2. dar ciência deste acórdão à recorrente e aos demais interessados.

Pedido de reexame em aposentadoria.

Primeira Câmara

Núcleo Estadual do Ministério da Saúde No Estado de Alagoas.

3. Interessados/Responsáveis/Recorrentes:
3.1. Interessado: Vandete Monteiro dos Santos (XXX.246.524-XX)
3.2. Recorrente: Vandete Monteiro dos Santos (XXX.246.524-XX).

13.1. Ministro presente: Benjamin Zymler (na Presidência).
13.2. Ministros-Substitutos convocados: Augusto Sherman Cavalcanti, Marcos Bemquerer Costa e André Luís de Carvalho (Relator).
13.3. Ministro-Substituto presente: Weder de Oliveira.

ANDRÉ DE CARVALHO

Ministro Benjamin Zymler.

Adoto, como Relatório, a instrução do Auditor (peça 37) , que contou com a anuência do Diretor (peça 38) e do Ministério Público junto ao TCU (peça 39) :
"Trata-se de pedido de reexame (peça 26) interposto pela Sra. Vandete Monteiro dos Santos, ex-servidora do Núcleo Estadual do Ministério da Saúde/AL, contra o Acórdão 6526/2013-TCU-Primeira Câmara (peça 13) .
1.1.	A deliberação recorrida apresenta o seguinte teor:
VISTOS, relatados e discutidos estes autos que tratam da concessão de aposentadoria à ex-servidora do Núcleo Estadual do Ministério da Saúde/AL, Vandete Monteiro dos Santos;
ACORDAM os Ministros do Tribunal de Contas da União, reunidos em Sessão da 1ª Câmara, ante as razões expostas pelo Relator, e com fundamento no art. 71, incisos III e IX, da Constituição Federal, arts. 1º, inciso V, 39, inciso II, e 45 da Lei nº 8.443/92 e art. 262, § 2º, do Regimento Interno, em:
9.1. considerar ilegal a concessão de aposentadoria a Vandete Monteiro dos Santos (XXX.246.524-XX) , negando-lhe o correspondente registro;
9.2. dispensar o ressarcimento das quantias indevidamente recebidas de boa-fé, nos termos da Súmula TCU nº 106;
9.3. determinar à unidade jurisdicionada que adote medidas para:
9.3.1. dar ciência, no prazo de 15 (quinze) dias, do inteiro teor desta deliberação à interessada, alertando-a de que o efeito suspensivo proveniente da interposição de eventuais recursos não a exime da devolução dos valores percebidos indevidamente após a respectiva notificação, caso esses não sejam providos;
9.3.2. fazer cessar, no prazo de 15 (quinze) dias, o pagamento decorrente do ato considerado ilegal, sob pena de responsabilidade solidária da autoridade administrativa omissa;
9.3.3. encaminhar ao Tribunal, no prazo de 30 (trinta) dias contados da ciência da decisão, documento apto a comprovar que a interessada teve conhecimento do acórdão;
9.3.4. recalcular, no prazo de 15 (quinze) dias, contados da ciência desta decisão, o valor dos proventos da interessada, excluindo-se da sua base de cálculo a parcela alusiva ao percentual de 28,86;
9.3.5. dar efetivo cumprimento ao art. 2º, § 4º, da Lei nº 11.355/2006, alterado pela Lei nº 11.490/2007, realizando a absorção da Diferença Pessoal Nominalmente Identificada na medida em que forem implementadas as tabelas de vencimento básico previstas na lei;
9.4. determinar à Sefip que adote medidas para:
9.4.1. esclarecer à unidade jurisdicionada que poderá ser editado novo ato de aposentadoria em favor da interessada, desde que escoimado das irregularidades verificadas nos presentes autos, a ser submetido a novo julgamento pelo Tribunal, nos termos dos arts. 260, caput, e 262, § 2º, do RITCU;
9.4.2. monitorar o cumprimento do item 9.3 da presente deliberação, representando ao Tribunal em caso de não atendimento (grifos acrescidos) .
HISTÓRICO
2.	O ato concessório de alteração de aposentadoria da recorrente (peça 7) foi julgado ilegal, em decorrência da inclusão, nos seus proventos, da parcela relativa aos 28,86%, por força de decisão judicial transitada em julgado. Demais disso, consta parcela de adiantamento de PCCS, convertido em DPNI pela Lei 11.490/2007, sem a absorção paulatina da vantagem, conforme determinado em lei.
EXAME DE ADMISSIBILIDADE
3.	Reitera-se o exame de admissibilidade de peça 27, em que se propôs o conhecimento do presente recurso, nos termos do artigo 48 da Lei 8.443/1992, c/c os artigos 285 e 286, parágrafo único, do RI/TCU, com a suspensão dos efeitos dos subitens 9.1, 9.3.2, 9.3.4 e 9.3.5 do Acórdão 6526/2013-TCU-Primeira Câmara, em relação à recorrente. Observa-se que o Excelentíssimo Senhor Ministro-Relator Walton Alencar Rodrigues, mediante despacho de peça 30, concordou com a proposta desta unidade técnica.
EXAME DE MÉRITO
4.	Delimitação
4.1.	Constitui objeto do presente recurso definir se o acórdão recorrido ofendeu a coisa julgada.
5. Da coisa julgada
5.1. 	A recorrente aduz que há provimento judicial impedindo a supressão da parcela de "adiantamento de PCCS" (convertido em DPNI pela Lei 11.490/2007) .
Análise:
5.2.	Para o deslinde da presente questão, é de mister ter presente as judiciosas considerações do relator a quo:
29.	A questão relativa ao PCCS teve origem em decisão judicial que reconheceu o direito dos servidores dos extintos INPS, INAMPS e IAPAS aos reajustes legais, referentes aos meses de fevereiro a outubro de 1988, incidentes sobre a parcela denominada "adiantamento do PCCS", os quais, à época própria, teriam sido indevidamente suprimidos sob o argumento, entre outros, de que a vantagem constituiria mera "liberalidade" ou "empréstimo", não se confundindo com as verbas salariais ordinárias.
30.	Ocorre que, em setembro de 1992, por força da Lei 8.460/1992, o PCCS - inicialmente concedido sob a forma de adiantamento, a ser compensado quando do advento de um futuro plano de classificação de cargos e salários - foi incorporado em definitivo à remuneração ordinária dos servidores. A partir daí, a continuidade do pagamento da vantagem, de forma destacada, tornou-se irregular, por caracterizar pagamento em duplicidade.
31.	Nada obstante isso, por meio da Medida Provisória 146/2003, posteriormente convertida na Lei 10.855/2004, o Poder Executivo, buscando "resolver definitivamente uma pendência existente entre os servidores e o INSS, tanto na esfera administrativa, quanto judicial" (cf. Exposição de Motivos Interministerial 00377/2003/MP/MPS) , passou a admitir a continuidade da percepção do PCCS por todos aqueles que tinham a vantagem incluída em sua remuneração em rubrica específica, exceto os ocupantes dos cargos de Supervisor Médico Pericial, Auditor-Fiscal da Previdência Social e Procurador Federal, expressamente excluídos da esfera de incidência da referida lei (cf. art. 2º, § 1º) .
32.	Com a edição da Lei 11.355/2006 foi instituída nova estrutura remuneratória para os servidores integrantes da Carreira da Previdência, da Saúde e do Trabalho. De acordo com a referida norma, a opção pela nova carreira implicaria "renúncia às parcelas de valores incorporados à remuneração por decisão administrativa ou judicial, referentes ao adiantamento pecuniário de que trata o art. 8º da Lei nº 7.686, de 2 de dezembro de 1988" (art. 2º, § 2º) , renúncia essa "limitada à diferença entre os valores de remuneração resultantes do vencimento básico vigente no mês de fevereiro de 2006 e os valores de remuneração resultantes do vencimento básico fixado para dezembro de 2011" (art. 2º, § 3º - grifou-se) .
33.	A Lei nº 11.490/2007 trouxe nova alteração, instituindo a parcela Diferença Pessoal Nominalmente Identificada, que passou a compor os proventos da servidora inativa, sob a rubrica "DPNI-§4º, ART.5º, LEI 11.490/07". O dispositivo legal que instituiu a referida vantagem deu nova redação ao § 4º do art. 2º da Lei nº 11.355/2006, cujos termos passaram a ser os seguintes:
"Art. 5º. A Lei nº 11.355, de 19 de outubro de 2006, passa a vigorar com as seguintes alterações:
 (...) 
Art. 2º
 (...) 
§ 4º. Os valores incorporados à remuneração objeto da renúncia a que se refere o § 2º deste artigo que forem pagos aos servidores ativos, aos aposentados e aos pensionistas, por decisão administrativa ou judicial, no mês de fevereiro de 2006, sofrerão redução proporcional à implementação das tabelas de vencimento básico de que trata o art. 7º desta Lei, e os valores excedentes serão convertidos em diferença pessoal nominalmente identificada, de natureza provisória, redutível na proporção acima referida, sujeita apenas ao índice de reajuste aplicável às tabelas de vencimentos dos servidores públicos federais, a título de revisão geral das remunerações e subsídios." (grifou-se) 
34.	Por fim, a Lei nº 11.748/2008 acrescentou o artigo 7º-A na Lei nº 11.355/2006, estabelecendo o seguinte:
"Art. 7º-A. A partir de 1º de março de 2008, as tabelas de vencimento básico da Carreira da Previdência, da Saúde e do Trabalho serão implementadas, progressivamente, nos meses de março de 2008, fevereiro de 2009, julho de 2010 e julho de 2011, conforme os valores constantes das tabelas de vencimento básico a que se refere o Anexo IV-A desta Lei." (grifou-se) 
35.	A partir de então, o entendimento desta Corte de Contas passou a ser o de que o valor da "DPNI § 4º, art. 5º da Lei 11.490/2007" (adiantamento pecuniário - PCCS) deve ser reduzido proporcionalmente à implantação das tabelas de vencimento básico constantes do Anexo IV da Lei nº 11.355/2006 (alterado pelo anexo IV-A, incluído pela Lei 11.784/2008) , conforme determinam os arts. 2º, § 4º, 7º e 7º-A, e parágrafo único da lei (cf. Acórdão 4967/2012-TCU-Primeira Câmara e 1809/2013-2ª Câmara) .
36.	No caso ora em exame, em consulta ao Sistema Siape, verifica-se que a rubrica "DPNI § 4º, art. 5º, Lei nº 11.490/2007" não foi corretamente reduzida com a implantação das tabelas de vencimento básico constantes do Anexo IV da Lei 11.355/2006, alterado pelo anexo IV-A, incluído pela Lei 11.784/2008, contrariando a expressa disposição dos arts. 2º, § 4º, 7º e 7º-A, parágrafo único, dessa lei (grifos acrescidos) .
5.3.	É dizer: o acórdão recorrido não determinou a supressão da parcela de DPNI, mas, isto sim, o efetivo cumprimento ao art. 2º, § 4º, da Lei nº 11.355/2006, alterado pela Lei nº 11.490/2007, realizando a absorção da Diferença Pessoal Nominalmente Identificada, na medida em que forem implementadas as tabelas de vencimento básico previstas na lei (subitem 9.3.5) .
5.4.	A absorção gradativa de parcelas salariais, em face de sentenças judiciais que as asseguraram, é prática rotineira na Administração Pública, uma vez sucedidas de modificação da situação fática ou de direito após o provimento judicial.  No caso vertente, a aludida absorção foi determinada por lei e, por força do princípio da legalidade, deve ser observada.
5.5.	Posta assim a questão, deve ser rejeitado o argumento apresentado pela recorrente.
CONCLUSÃO
6.	Da análise anterior, conclui-se que o acórdão recorrido não violou a coisa julgada.
6.1.	Assim, é de se opinar pela negativa de provimento do presente recurso.
PROPOSTA DE ENCAMINHAMENTO
7.	Ante o exposto, submetem-se os autos à consideração superior, propondo-se, com fundamento no art. 48 da Lei 8.443/1992:
a)  conhecer do recurso interposto, para, no mérito, negar-lhe provimento;
b) dar ciência do acórdão que for prolatado à recorrente e aos demais interessados, ressaltando-se que o relatório e o voto que o acompanharem podem ser consultados no endereço www.tcu.gov.br/acordaos, no dia seguinte ao de sua oficialização."
É o relatório.

não há

Procurador Marinus Eduardo De Vries Marsico.

APOSENTADORIA. ADIANTAMENTO DE PCCS. CONVERSÃO EM DPNI PELA LEI 11.490/2007. AUSÊNCIA DE ABSORÇÃO DA VANTAGEM CONFORME DETERMINADO EM LEI. ILEGALIDADE. PEDIDO DE REEXAME. ARGUMENTOS INSUFICIENTES PARA ALTERAR O ACÓRDÃO RECORRIDO. NEGATIVA DE PROVIMENTO.

APOSENTADORIA (APOS)

Secretaria de Recursos (SERUR); Secretaria de Fiscalização de Pessoal (SEFIP).

Atuo no presente processo por força da Portaria TCU n.º 280, de 13/9/2019, em virtude do afastamento do Ministro Walton Alencar Rodrigues, motivo de viagem em missão oficial.
Trata-se de pedido de reexame interposto por Vandete Monteiro dos Santos, ex-servidora do Núcleo Estadual do Ministério da Saúde/AL, contra o Acórdão 6526/2013-TCU-Primeira Câmara, por meio do qual este Tribunal julgou ilegal ato concessório de alteração de sua aposentadoria.
A razão para tal foi a inclusão, nos seus proventos, de parcelas relativas a (i) 28,86%, por força de decisão judicial transitada em julgado, e (ii) adiantamento de PCCS, convertido em DPNI pela Lei 11.490/2007, sem a absorção paulatina da vantagem, conforme determinado em lei.
Vandete Monteiro dos Santos alega em seu recurso que o acórdão recorrido ofendeu a coisa julgada, uma vez que há provimento judicial impedindo a supressão da parcela de "adiantamento de PCCS" (convertido em DPNI pela Lei 11.490/2007) .
Feito breve resumo dos fatos, passo a decidir.
Reitero o exame de admissibilidade (peça 30) , em que conheci do recurso por atender aos requisitos atinentes à espécie.
Quanto ao mérito, o argumento recursal não deve prosperar. O Relator a quo, E. Ministro Benjamin Zymler, já havia tratado do tema no voto condutor do acórdão recorrido. 
A partir de decisão judicial foi reconhecido o direito dos servidores dos extintos INPS, INAMPS e IAPAS aos reajustes legais relativos aos meses de fevereiro a outubro de 1988, incidentes sobre a parcela denominada "adiantamento do PCCS", os quais, à época própria, teriam sido indevidamente suprimidos sob o argumento, entre outros, de que a vantagem constituiria mera "liberalidade" ou "empréstimo", não se confundindo com as verbas salariais ordinárias.
Por força da Lei 8.460/1992, o PCCS, que inicialmente foi concedido sob a forma de adiantamento, a ser compensado quando do advento de um futuro plano de classificação de cargos e salários, foi incorporado em definitivo à remuneração ordinária dos servidores. A partir disso a continuidade do pagamento da vantagem, de forma destacada, tornou-se irregular, por caracterizar pagamento em duplicidade.
Por meio da Medida Provisória 146/2003, posteriormente convertida na Lei 10.855/2004, o Poder Executivo, passou a admitir a continuidade da percepção do PCCS por todos aqueles que tinham a vantagem incluída em sua remuneração em rubrica específica, exceto os ocupantes dos cargos de Supervisor Médico Pericial, Auditor-Fiscal da Previdência Social e Procurador Federal.
Com a edição da Lei 11.355/2006 foi instituída nova estrutura remuneratória para os servidores integrantes da Carreira da Previdência, da Saúde e do Trabalho. De acordo com aquela Lei, a opção pela nova carreira implicaria "renúncia às parcelas de valores incorporados à remuneração por decisão administrativa ou judicial, referentes ao adiantamento pecuniário de que trata o art. 8º da Lei nº 7.686, de 2 de dezembro de 1988" (art. 2º, § 2º) , renúncia essa "limitada à diferença entre os valores de remuneração resultantes do vencimento básico vigente no mês de fevereiro de 2006 e os valores de remuneração resultantes do vencimento básico fixado para dezembro de 2011" 
A Lei 11.490/2007 trouxe nova alteração, instituindo a parcela Diferença Pessoal Nominalmente Identificada, que passou a compor os proventos da servidora inativa, sob a rubrica "DPNI-§4º, ART.5º, LEI 11.490/07".
O dispositivo legal que instituiu tal vantagem deu nova redação ao § 4º do art. 2º da Lei 11.355/2006, cujos termos passaram a ser os seguintes:
"Art. 2º
 (...) 
§ 4º. Os valores incorporados à remuneração objeto da renúncia a que se refere o § 2º deste artigo que forem pagos aos servidores ativos, aos aposentados e aos pensionistas, por decisão administrativa ou judicial, no mês de fevereiro de 2006, sofrerão redução proporcional à implementação das tabelas de vencimento básico de que trata o art. 7º desta Lei, e os valores excedentes serão convertidos em diferença pessoal nominalmente identificada, de natureza provisória, redutível na proporção acima referida, sujeita apenas ao índice de reajuste aplicável às tabelas de vencimentos dos servidores públicos federais, a título de revisão geral das remunerações e subsídios." 
Por fim, a Lei 11.748/2008 acrescentou o artigo 7º-A na Lei 11.355/2006:
"Art. 7º-A. A partir de 1º de março de 2008, as tabelas de vencimento básico da Carreira da Previdência, da Saúde e do Trabalho serão implementadas, progressivamente, nos meses de março de 2008, fevereiro de 2009, julho de 2010 e julho de 2011, conforme os valores constantes das tabelas de vencimento básico a que se refere o Anexo IV-A desta Lei." 
A partir de então, o entendimento deste Tribunal passou a ser o de que o valor da "DPNI § 4º, art. 5º da Lei 11.490/2007" (adiantamento pecuniário - PCCS) deve ser reduzido proporcionalmente à implantação das tabelas de vencimento básico constantes do Anexo IV da Lei nº 11.355/2006, como determinam os arts. 2º, § 4º, 7º e 7º-A, e parágrafo único da lei (Acórdão 4967/2012-TCU-Primeira Câmara e 1809/2013-2ª Câmara) .
No presente caso, em consulta ao Sistema Siape, foi verificado que a rubrica "DPNI § 4º, art. 5º, Lei nº 11.490/2007" não foi corretamente reduzida com a implantação das tabelas de vencimento básico constantes do Anexo IV da Lei 11.355/2006, alterado pelo anexo IV-A, incluído pela Lei 11.784/2008, contrariando a expressa disposição legal.
O acórdão recorrido não determinou a supressão da parcela de DPNI, apenas o efetivo cumprimento ao art. 2º, § 4º, da Lei nº 11.355/2006, alterado pela Lei nº 11.490/2007, realizando a absorção da Diferença Pessoal Nominalmente Identificada, na medida em que forem implementadas as tabelas de vencimento básico previstas na lei.
A absorção gradativa de parcelas salariais, em face de sentenças judiciais que as asseguraram, é prática rotineira na Administração Pública, uma vez sucedidas de modificação da situação fática ou de direito após o provimento judicial.  No caso em análise, tal absorção deve ser observada pois foi determinada por lei.
Diante desses elementos, anuindo aos pareceres precedentes, concluo que os argumentos apresentados não têm o condão de modificar o acórdão recorrido, razão pela qual conheço do recurso para, no mérito, negar-lhe provimento.
Feitas essas considerações, voto por que o Tribunal acolha a minuta de acórdão que ora submeto à deliberação do colegiado.
TCU, Sala das Sessões Ministro Luciano Brandão Alves de Souza, em 24 de setembro de 2019.
ANDRÉ LUIS DE CARVALHO
Relator